【裁判字號】    90,訴,130
【裁判日期】    900808
【裁判案由】    偽造文書
【裁判全文】
臺灣基隆地方法院刑事判決                            九十年度訴字第一三０號
    公  訴  人  臺灣基隆地方法院檢察署檢察官
    被      告  丁○○
                乙○○
    共      同
    選任辯護人  王淑琍
右列被告等因偽造文書案件，經檢察官提起公訴（八十九年度偵字第四四四三號），
本院判決如左︰
    主  文
丁○○、乙○○共同行使偽造私文書，足以生損害於公眾及他人，各處有期徒刑肆月
，如易科罰金，均以佰元折算壹日，均緩刑年。
    事  實
一、丁○○、乙○○、丙○○、林友欽、林惠卿及戊○○（原名林慧美）等六人為林
    瑞仁（已歿）與林何秀君夫婦之子女。緣坐落於基隆市○○區○○段第三一○、
    三一一地號（各五分之一持分），暨門牌編為基隆市○○區○○路二七號一樓（
    同地段第五八六建號）房屋（下稱系爭房地）原為林何秀君所有，丁○○、乙○○明知母親林何秀君並未同意將系爭房地以買賣方式過戶予彼二人，竟基於共同
    之犯意聯絡，於民國八十八年七月初先偽造林何秀君願以新臺幣（下同）三十萬
    元二千八百元、八十二萬九千六百元之價金將系爭房地出賣予彼等之「土地及建
    物改良物買賣所有權移轉契約書」（下稱買賣契約）及土地登記申請書，嗣於同
    年月十五日向基隆市安樂地政事務所提出上開偽造之買賣契約、土地登記申請書
    （以上二紙文件上均盜蓋有林何秀君之印鑑）、戶籍謄本、土地所有權狀二份、
    建物所有權狀一份等證件資料，申請將系爭房地以買賣方式過戶予彼二人，使不
    知情之該管地政事務所承辦土地登記之公務員將前揭不實事項登載於職務上所掌
    之公文書（登記簿、電子地籍主檔等），並於同年月二十三日登記完畢，足以生
    損害於林何秀君及地政機關對於不動產登記之正確性。
二、案經戊○○告發臺灣基隆地方法院檢察署檢察官偵查起訴。
    理  由
一、訊據被告丁○○、乙○○固坦承有前揭移轉系爭房地之事實，惟矢口否認有何行
    使偽造私文書及使公務員登載不實之犯行，均辯稱：林何秀君自八十四年間即因
    腦中風、糖尿病臥病在床，精神狀況時好時壞，因系爭房地前經父親林瑞仁、三
    弟丙○○作保，向基隆市第一信用合作社（下稱基隆一信）增貸一百三十萬元（
    於八十二年有一筆二百五十萬元之借款，已部分清償），但丙○○自八十七年八
    、九月間即無法繼續繳付貸款，迄八十八年四月間，因未按期繳付本息已積欠二
    百十二餘萬元，基隆一信便向臺灣基隆地方法院聲請依督促程序發支付命令，系
    爭房地眼見將受查封拍賣，故彼等徵詢母親林何秀君意見，其以「嗯嗯」聲表示
    同意後，由彼等於八十八年五月間邀集另二兄弟丙○○、林友欽及么妹戊○○共
    聚協議，決議除丙○○外，由其餘兄弟三人出錢清償銀行欠款，另貼補丙○○房
    價與欠款之差額，而由出錢之兄弟三人承受上揭房地並辦理過戶事宜，戊○○在
    場並未表示反對。後林友欽因無足夠資金，而由彼二人共同清償並辦理過戶，彼
    等亦依照協議支付丙○○三十萬元，另於八十九年七月間另支付林友欽一百三十
    萬元云云。然查：
  (一)有關被告二人供稱系爭房地因向基隆一信借款，嗣因欠款而遭基隆一信聲請本院
    發支付命令，所有兄弟及戊○○間曾協議共同承受該房地債務等情，業據證人戊○○、丙○○於本院調查中證述屬實（本院九十年四月十六日、五月十日訊問筆
    錄參照），復有卷附八十八年五月二十八日協議書、八十六年六、七月間各增貸
    五十萬元、八十萬元之借據二紙、八十二年一月間貸款二百五十萬元之借據、本
    院八十八年度促字第三一九○號支付命令等資料可佐。另被告二人於同年月十五
    日向基隆市安樂地政事務所提出買賣契約、土地登記申請書、戶籍謄本、土地所
    有權狀二份、建物所有權狀一份等證件資料，申請將系爭房地過戶予彼二人等情
    ，除為被告二人所自承外，復有基隆市安樂地政事務所八十九年十二月八日基
    安地所一字第一○四○三號函檢附買賣登記案件資料影本一份可稽，顯見被告二
    人此部分之供述核與事實相符，應屬實在。
  (二)被告二人雖堅稱辦理系爭房地過戶當時，曾事先徵得母親林何秀君之同意，並經
    兄弟姊妹間達成協議，惟此業據證人戊○○、丙○○於本院調查中證述林何秀君
    並未同意出買系爭房地（本院九十年四月十六日、五月十日訊問筆錄參照）等情
    明確，至被告二人與其他兄弟姊妹間雖有就系爭房地債務如何承受達成協議，惟
    此僅係彼等間之協議行為，尚與被告二人是否曾事先徵詢母親林何秀君同意乙節
    無關。又被告二人均於本院調查中坦承當時係詢問母親林何秀君是否可將系爭房
    地「過戶」予彼等，林何秀君只是以「嗯嗯」聲表示，彼等認為已得到林何秀君
    同意，且實際上並未支付買賣價金（本院九十年三月二十二日訊問筆錄參照）等
    情，足見被告二人並未就以「買賣方式」過戶系爭房地乙事徵詢林何秀君同意，
    亦未與林何秀君商議買賣價金數額，則縱令林何秀君當時確有發出「嗯嗯」聲，
    尚難遽認其有同意經由買賣方式過戶系爭房地。且被告二人係以主觀推測認定林
    何秀君發出「嗯嗯」聲即表示同意彼等如此辦理，則彼等辯稱有事先徵得林何秀
    君同意之辯解，尚非無疑；嗣經臺灣基隆地方法院檢察署檢察官及本院分別前往
    林何秀君現住處勘驗其生理及精神狀況，林何秀君於檢察官九十年二月八日勘驗
    時，尚可針對部分問題回答「嗯」、「不知道」等語，且均能瞭解檢察官所提出
    問題之意思，惟於九十年五月十八日本院前往勘驗時，就本院提出之任何問題均
    面無表情，亦無法以任何言語或「嗯」聲回應等情，有勘驗筆錄二份在卷可佐，
    則林何秀君或有被告二人所供稱生理及精神狀況時好時壞情形之可能，惟倘若被
    告二人真有事先徵得其母林何秀君明確表示同意，何以卷附協議書（臺灣基隆地
    方法院檢察署八十九年度偵字第四四四三號偵查卷第三九、四十頁參照）上未見
    林何秀君具名表示同意，而僅由被告二人及其他兄弟具名協議如何承受債務？且
    林何秀君於八十八年六、七月間「昏迷指數為Ｅ４、Ｖ４、Ｍ６，意即眼睛可自
    行張開，意識稍微不清，可能因為腦中風與年紀關係，有退化之現象；左側肢體
    癱瘓」，有卷附長庚紀念醫院基隆分院九十年六月十八日長庚院基字第一○九
    四號函示診斷意見暨八十八年迄今之就診病歷資料三份可參，而「Ｅ４、Ｖ４、
    Ｍ６」在臨床醫學上定義分別係「自己張開眼睛」、「意識模糊，對時、地、人
    無法清楚表達」、「可以遵從口頭指示活動身體」，有卷附「昏迷指數要如何計
    算」、「認識昏迷指數」等專文可佐，堪認林何秀君於八十八年六、七月間之精
    神意識模糊，又何以能針對名下房地產過戶此等重大個人事務明確表達意見？至
    被告二人所稱林何秀君曾回應以「嗯嗯」聲之情，查無任何積極證據相佐，且林
    何秀君於檢察官勘驗時亦表明不知道系爭房地已過戶予被告二人（上開偵查卷第
    一一○頁參照），足認被告二人此部分之辯解，應無足採。顯見被告二人未經所
    有人林何秀君之同意，擅自偽造不實買賣契約及土地登記申請書，並持之連同其
    他證件資料向地政機關申辦登記，使不知情之承辦公務員將該等不實事項登載於
    職務上所掌之公文書等情至明。
  (三)有關被告二人辯稱證人丙○○曾於八十九年六月一日前往戶政機關以林何秀君代
    理人身分申請印鑑證明及補發身分證，並請求戶政人員親自到家中詢問林何秀君
    本意無誤後，始製發印鑑證明及補發身分證，在場人尚有友人己○○等情，固有
    基隆市中山區戶政事務所九十年三月二十八日基山戶字第○九六五號函檢附申領
    印鑑證明申請書、委任書，及同事務所九十年四月二十日基山戶字第一二○四號
    函檢附之補領國民身分證申請書（上印製「到府服務受理」字樣）等資料可佐，
    惟證人即當日到場辦理之戶政人員甲○○於本院調查中固承認辦理上開身分證補
    發事宜，然結證表示辦理補發身分證時，並不會過問類似辦理房屋過戶等額外事
    項，而證人己○○亦證稱當時並未目睹或聽聞有人詢問林何秀君有關買賣房子辦
    理過戶之事（本院九十年五月十日訊問筆錄、五月十八日勘驗筆錄均參照），自
    難僅憑辦理補發身分證及申領印鑑證明乙事，即推認林何秀君同意以買賣方式將
    系爭房地過戶予被告二人。
  (四)被告二人雖另以買賣價金不以支付現金為必要，彼等承受林何秀君債務及照養其
    日常起居所需費用均堪為買賣價金之一部，辯稱彼等確以買賣方式承受系爭房地
    ，上開買賣契約並無任何不實情事云云。然查，林何秀君並未同意將系爭房地以
    買賣方式過戶予被告二人，已如前述，而被告身為人子，承受尊長債務之方式諸
    端，豈有尊長健在，未經同意即擅自作價買賣之理？且扶養父母係為人子女之應
    盡義務，在未事先徵得母親林何秀君認可下，何以知曉林何秀君同意以扶養費用
    折抵為買賣價金一部？諸此足見被告二人此部分之辯解，尚無可採。
  (五)綜上所陳，被告二人所辯均無足採，本件事證明確，被告二人犯行堪可認定，應
    依法論科。
二、
  (一)按「行為後法律有變更者，適用裁判時之法律。但裁判前之法律有利於行為人者
    ，適用最有利於行為人之法律」，刑法第二條第一項定有明文，究中所稱之「法
    律」變更係指規定「刑罰」之實體法有所變更而言，此自保安處分（刑法第二條
    第二項）、褫奪公權（刑法施行法第二條）、程序法均採從新原則，毋需另為新
    舊法之比較自明。次按刑法為顧及受刑人之各種境遇情狀，對於受短期自由刑及
    罰金刑宣告之受刑人，因限於各種特殊原因以致客觀上不能執行或難以執行原宣
    告刑時，為避免短期自由刑可能產生之弊病，准許受刑人在符合法定條件下，得
    為易刑處分，刑法第四十一條之易科罰金、第四十二條之易服勞役及第四十三條
    之易以訓誡，即係此種關於執行刑罰之易科標準，由於事關刑事執行，且與刑罰
    法律之變更無涉，自應當然適用裁判時之新法，而無比較新舊法之問題，最高法
    院二十九年上字第五二五號、第二三二九號判例均同此旨。經查本件被告二人犯
    罪後，刑法第四十一條於九十年一月十日經總統以華總一義字第九○○○○○三
    八○○號令修正公布，並於同年月十二日正式生效施行，根據該修正條文之立法
    理由係以「原條文以最重本刑三年為限，放寬為五年，因為眾多最重本刑五年之
    罪如背信、侵占、詐欺等，在當今日新月異工商社會中，誤觸法網者眾；基於刑
    法『從新從輕』主義，目前罪刑確定尚未執行者，罪刑確定正在執行者均適用之
    」，亦足證立法者認為僅有罪刑確定尚未執行者、罪刑確定正在執行者始有基於
    「從新從輕」原則為新舊法之比較適用，至若罪刑尚未裁判確定者，當然直接適
    用裁判時之新法即可，應無贅論如何比較新舊法之問題，合先敘明。
  (二)核被告丁○○、乙○○所為，均係犯刑法第二百十六條行使同法第二百十條之偽
    造私文書、同法第二百十四條之明知為不實事項，而使公務員登載於職務上所掌
    之公文書等罪。被告二人未經母親林何秀君同意而盜蓋林何秀君印章之行為，係
    偽造私文書之部分行為（此部分為起訴書漏未論及），彼等偽造文書後，復持以
    行使，其偽造私文書之低度行為為行使偽造私文書之高度行為所吸收，均不另論
    罪。被告二人間有犯意聯絡及行為分擔，應論以共同正犯。又被告二人所犯上開
    行使偽造私文書罪與使公務員登載不實二罪間，有目的、方法間之牽連犯關係，
    應從一重論以行使偽造私文書罪。爰審酌被告二人均無重大不良素行（被告乙○○前於七十一年、七十二年間有違反票據法前科，經法院分別判處罰金及拘役刑
    確定），有臺灣高等法院被告全國前案紀錄表二紙在卷可佐，犯罪動機係為處理
    久病母親林何秀君及弟丙○○之債務，所生危害非鉅，公訴人雖就被告二人均具
    體求處有期徒刑三月，惟本院慮及被告犯罪手法及社會示範效應，認公訴人之求
    刑過輕，併被告二人犯後態度尚稱良好等一切情狀，各量處有期徒刑四月示懲，
    併均依修正後之刑法第四十一條第一項規定，諭知易科罰金之折算標準。又查被
    告二人前均未曾受有期徒刑以上刑之宣告，有前揭被告全國前案紀錄表二紙附卷
    可稽，本院認彼等經此教訓後，當知警惕，應無再犯之虞，因認彼等所受宣告之
    刑，以暫不執行為適當，併均予宣告緩刑三年，以勵來茲，用啟自新。
三、據上論斷，應依刑事訴訟法第二百九十九條第一項前段，刑法第二十八條、第二
    百十六條、第二百十條、第二百十四條、第五十五條、第四十一條第一項、第七
    十四條第一款，罰金罰鍰提高標準條例第一條前段、第二條，判決如主文。
本案經檢察官黃士元到庭執行職務。
中      華      民      國    九十      年      八      月      八      日
                                  臺灣基隆地方法院刑事第二庭
                                    審判長法  官  邱  志  平
                                          法  官  林  玉  珮
                                          法  官  楊  皓  清
右正本證明與原本無異。
對於本件判決如有不服，應於收受送達後十日內，向本院提出上訴書狀，上訴於臺灣
高等法院，並按他造當事人之人數附具繕本。
                                         書記官  邱  李  和
中      華      民      國    九十      年      八      月      九      日
附錄論罪法條
刑法第二百十條：
偽造、變造私文書，足以生損害於公眾或他人者，處五年以下有期徒刑。
刑法第二百十六條：
行使第二百十條至第二百十五條之文書者，依偽造、變造文書或登載不實事項或使登
載不實事項之規定處斷。
刑法第二百十四條：
明知為不實之事項，而使公務員登載於職務上所掌之公文書，足以生損害於公眾或他
人者，處三年以下有期徒刑、拘役或五百元以下罰金。


司法院資訊處製作；財團法人民間司法改革基金會備份。
